福建連江地方法院刑事判決　　　　　　　　95年度易字第14號
公　訴　人　福建連江地方法院檢察署檢察官
被　　　告　丙○○
選任辯護人　屠啟文律師
上列被告因竊盜等案件，經檢察官提起公訴（94年度偵字第91號
、年度偵字第47號），本院判決如下：
    主      文
丙○○中華民國船舶船長，違反中華民國船舶非經主管機關許可
，不得航行至大陸地區之規定，處有期徒刑陸月，如易科罰金，
以銀元參佰元即新臺幣玖佰元折算壹日。
　　事      實
一、丙○○明知中華民國國民入出國，未經主管機關許可，不得
    入出國及中華民國船舶非經主管機關許可，不得航行至大陸
    地區，竟於民國 94年6月間某日，未經主管機關許可，駕駛
    不詳船名之船舶，越過國防部公告之馬祖地區禁止、限制水
    域，進入大陸地區之連江縣黃岐港，嗣於 94年6月26日自大
    陸地區返回馬祖地區後為海巡機關查獲。
二、案經行政院海岸巡防署海岸巡防總局北部地區巡防局連江機
    動查緝隊及法務部調查局馬祖調查站移送福建連江地方法院
    檢察署檢察官偵查起訴。
　　理      由
一、按「被告以外之人於審判外之言詞或書面陳述，除法律有規
    定者外，不得作為證據。」刑事訴訟法第159條第1項定有明
    文；復按「被告以外之人於偵查中向檢察官所為之陳述，除
    顯有不可信之情況者外，得為證據。」同法第159條之1第 2
    項亦有規定；另按「被告以外之人於審判外之陳述，雖不符
    前四條之規定，而經當事人於審判程序同意作為證據，法院
    審酌該言詞陳述或書面陳述作成時之情況，認為適當者，亦
    得為證據。當事人、代理人或辯護人於法院調查證據時，知
    有第一百五十九條第一項不得為證據之情形，而未於言詞辯
    論終結前聲明異議者，視為有前項之同意。」同法第159 條
    之 5規定甚明。本件被告及辯護人對檢察官起訴書證據清單
    所載之證人乙○○、甲○○於調查時之陳述、大陸地區來靠
    臺灣漁船情況登記表及福建省連江縣黃岐造船廠證明認無證
    據能力而有爭執；檢察官則對於被告提出之買賣契約證明書
    認無證據能力亦有爭執，茲就本件證據之證據能力，分別說
    明如下：
（一）證人乙○○、甲○○於調查時之陳述
      查本案證人乙○○、甲○○於偵查中向檢察官所為之陳述
      ，性質上雖均屬傳聞證據，惟業經具結且無顯不可信之情
      形存在，並考量刑事訴訟法規定檢察官代表國家偵查犯罪
      、實施公訴，依法有訊問被告、證人及鑑定人之權，而實
      務運作時，檢察官於偵查中向被告以外之人所取得之陳述
      ，原則上均能遵守法律規定，鮮少以強暴、脅迫及其他不
      正之方法取得供述證據，其可信度極高，故除反對被告以
      外之人於偵查中所為之供述具有證據能力之一方，已釋明
      該供述「顯有不可信之情況」之理由外，不宜遽指該被告
      以外之人於偵查中之陳述不具證據能力（最高法院95年度
      台上字第5986號判決意旨可資參照），是依刑事訴訟法第
       159條之1第2項規定，應認有證據能力。至於證人乙○○
      、甲○○於行政院海岸巡防署海岸巡防總局北部地區巡防
      局連江機動查緝隊及法務部調查局馬祖調查站詢問時所為
      之陳述，為審判外之言詞陳述，且無刑事訴訟法第159 條
      之2及之3規定得做為證據之情事，是依同法第159條第1項
      之規定無證據能力。
（二）大陸地區來靠臺灣漁船情況登記表、福建省連江縣黃岐造
      船廠證明、買賣契約證明書
      檢察官提出之大陸地區來靠臺灣漁船情況登記表、福建省
      連江縣黃岐造船廠證明（前揭偵卷第17至18頁）、被告提
      出之買賣契約證明書（本院卷第70頁）均為被告以外之人
      於審判外所為之書面陳述，其性質為傳聞證據，且因該等
      文書係針對具體個案為之，不屬刑事訴訟法第159條之4第
      2 款所規定之紀錄文書、證明文書，故上開文書既無傳聞
      例外規定之適用，即無證據能力。
（三）檢察官、被告及辯護人對於卷附之其他證據均表示無意見
      ，且迄於言詞辯論終結前亦未聲明異議，經本院審酌，尚
      無不得為證據之情形，依刑事訴訟法第159條之5第 2項規
      定，均認有證據能力，合先敘明。
二、訊據被告丙○○矢口否認有航行至大陸地區之情事，並辯稱
    ：伊並未進入大陸地區，僅於 94年6月26日未經報關駕船至
    鄰近大陸地區之四嶼外海向大陸地區人民購買船舶，當時應
    該已經越過我國國防部公告之禁止、限制水域，並於當日即
    返回馬祖云云。惟查證人即鴻順一號之船長甲○○於檢察官
    訊問時及本院審理時結證稱：伊於 94年6月16日至23日間，
    曾駕駛鴻順一號至大陸地區黃岐港維修，當時有看到丙○○
    在另外一艘船上看師傅裝引擎，伊有問被告為何在這裡，被
    告沒有回答就走掉了等語（前揭偵卷第 2宗第19至20頁、本
    院卷第80至86頁），復參以連江縣港務處96年2月6日港航字
    第0960000248號函覆之出海報關紀錄（本院卷第94至95頁）
    ，鴻順一號確曾於 94年6月16日依交通部金門馬祖與大陸地
    區試辦小三通相關規定申請報關出港，堪認證人甲○○證述
    曾於大陸地區見過被告等情，應屬可採。雖辯護人以前揭出
    海報關紀錄（本院卷第94至95頁）所載，鴻順一號報關之目
    的港為福州而非黃岐，而認證人甲○○之證述不可採云云，
    惟該紀錄僅於船舶報關出海時依其申報之資料填載而已，然
    船舶出港後或因各種原因變更原航向之目的地而前往其他港
    口，尚難僅以報關當時之記載與實際情況不符即推翻證人甲○○前揭證言之憑信性，是辯護人前揭指摘尚非可採。此外
    ，尚有內政部警政署入出境管理局95年8月4日境信冉字第09
    510540820號函覆：被告並無於94年5月1日起至94年7月31日
    之入出境紀錄（本院卷第36至40頁）及船筏進出港紀錄一覽
    表所載尚無被告於 94年4月27日起至94年7月7日止之進出港
    紀錄（本院卷第 151頁）在卷可稽，堪認被告前揭出境及駕
    船前往大陸地區並未經主管機關許可，是本件事證明確，被
    告犯行堪以認定，應予依法論科。
三、按被告行為後，法律有變更者，適用行為時之法律。但行為
    後之法律有利於行為人者，適用最有利於行為人之法律，刑
    法第2條第1項定有明文。而適用最有利於行為人之法律，既
    曰法律，自較刑之範圍為廣，除法律有特別規定（如修正後
    刑法第2條第2項非拘束人身自由之保安處分適用裁判時法、
    修正後刑法施行法第9條之3規定等情形），應依其規定，或
    事關執行之緩刑宣告，或犯罪在刑法修正施行前，自首在刑
    法修正施行後之自首情況，或程序事項等規定（如刑法第40
    條沒收宣告之程序規定），均應適用裁判時之修正後刑法規
    定外，其它仍應依刑法第2條第1項之規定為法律變更之比較
    適用；又關於易科罰金之折算標準、易服勞役之折算標準及
    期限、罰金與死刑是否併予執行、多數有期徒刑定應執行刑
    時之最高刑期限制等修正，事涉行為人易刑折算標準金額之
    多寡與期限之長短及定執行刑時能否就罰金刑併予執行或有
    期徒刑定應執行刑時最高度之限制，亦均屬修正後刑法第 2
    條第 1項所應比較適用法律之範圍；另拘束人身自由之保安
    處分，並非屬修正後刑法第2條第2項規定應適用裁判時法之
    範圍，除有特別規定者外，仍屬應依修正後刑法第2條第1項
    比較適用之法律；從刑附屬於主刑，除法律有特別規定者外
    ，應依主刑所適用之法律。再者，比較適用法律時，應就罪
    刑有關之共犯、未遂犯、連續犯、牽連犯、結合犯，以及累
    犯加重、自首減輕暨其他法定加減原因（如身分加減）與加
    減例等一切情形，綜其全部之結果而為比較後，整體適用，
    不能割裂而分別適用有利益之條文，有最高法院 95年5月23
    日刑事庭第8次會議決議及最高法院24年上字第4634號、 24
    年上字第5292號、27年上字第2615號、 29年上字第964號判
    例可資參照。經查本件被告行為後，刑法業於94年2月2日修
    正公布，並自95年7月1日起生效施行，雖然臺灣地區與大陸
    地區人民關係條例第80條第1項及入出國及移民法第 54條之
    規定並未修正，惟關於易科罰金之折算標準部分，由修正前
    刑法第41條第 1項前段規定「得以銀元1元以上3元以下折算
    1日」，並依修正前罰金罰鍰提高標準條例第 2條規定提高1
    百倍為銀元1百元以上3百元以下（即新臺幣3百元以上9百元
    以下）折算1日，修正為得以新臺幣1千元、2千元或3千元折
    算1日，並將罰金罰鍰提高標準條例第2條刪除，是以比較新
    舊法結果，以修正前刑法所定之易科罰金折算標準較有利於
    被告。經整體綜合比較上述各條文行為時法與裁判時法後，
    以行為時法較有利於被告，依修正後刑法第2條第1項前段規
    定，自應一體適用修正前刑法相關規定，予以論罪科刑。
四、核被告丙○○所為，係違反臺灣地區與大陸地區人民關係條
    例第28條第1項之規定，應論以同法第80條第1項之罪及犯入
    出國及移民法第54條之罪。被告以一行為同時觸犯前開 2罪
    名，為想像競合犯，應依刑法第55條之規定，從一重之臺灣
    地區與大陸地區人民關係條例第80條之罪處斷。爰審酌被告
    未經許可航行至大陸地區，不僅破壞我國出入境管理秩序，
    並損及國家安全，復衡其犯罪情節、法益侵害程度及犯後態
    度等一切情狀，量處如主文所示之刑，並依前開說明，適用
    修正前刑法第 41條第1項前段、修正前罰金罰鍰提高標準條
    例第2條規定，諭知易科罰金之折算標準，以為警惕。
五、公訴意旨另以：被告意圖為自己不法之所有，於 94年6月間
    某日，在連江縣南竿鄉清水澳港區內，竊取連江縣政府所有
    之水試一號漁船，得手後即駕駛竊得之漁船至大陸地區黃岐
    港進行船體整修，於 94年6月26日駕駛改造完成之水試一號
    漁船返抵連江縣南竿鄉福澳港，其後即多次以光華13325 號
    漁船之名義報關出港，尚涉刑法第320條之竊盜罪嫌及第214
    條之使公務員登載不實罪嫌云云。惟：
（一）按犯罪事實應依證據認定之，無證據不得認定其犯罪事實
      ；不能證明被告犯罪者，應諭知無罪之判決，刑事訴訟法
      第154條第2項、第301條第1項分別定有明文。次按刑事訴
      訟法第161條第1項規定：檢察官就被告犯罪事實，應負舉
      證責任，並指出證明之方法。因此，檢察官對於起訴之犯
      罪事實，應負提出證據及說服之實質舉證責任。倘其所提
      出之證據，不足為被告有罪之積極證明，或其指出證明之
      方法，無從說服法院以形成被告有罪之心證，基於無罪推
      定之原則，自應為被告無罪判決之諭知。又事實之認定，
      應憑證據，如未能發現確實之證據，或證據不以證明，自
      不能以推測或擬制之方法，以為裁判基礎；犯罪事實所憑
      之證據，無論係直接證據或間接證據，其為訴訟上之證明
      ，須於一般人均不致有所懷疑而得確信為真實之程度，始
      得據為有罪之認定，倘其證明尚未達此程度而尚有合理之
      懷疑存在時，本諸無罪推定原則，自應為被告無罪之諭知
      ；又被告否認犯罪事實所持辯解縱使不能成立，除非有確
      實證據足以證明對於被告犯罪已無合理之懷疑外，不能遽
      為有罪之認定；刑事訴訟法規定被告有緘默權，被告基於
      不自證己罪原則，既無供述之義務，亦不負自證清白之責
      任，不能因被告未能提出證據資料證明其無罪，或對於被
      訴之犯罪事實不置可否，即認定其有罪。從而，認定被告
      有罪之證據，定需達到使事實審審判之法官有「確信」之
      心證時，方得為被告有罪之判斷，若依負追訴犯罪職責之
      檢察官所提出之證據，尚無法使事實審法官有此程度之心
      證時，因法院僅有調查而無蒐集證據之義務，且檢察官於
      訴訟上應負提出證據及說服之實質舉證責任，倘現存卷內
      證據尚未達有罪程度之確信時，自應為有利於被告之認定
      ，最高法院91年度台上字第5846號判決、92年度台上字第
      2570號判決、92年台上字第128號判例意旨可資參照。
（二）本件公訴人認被告涉有前揭竊盜及使公務員登載不實等罪
      嫌，無非以證人乙○○、池銀春、甲○○於偵查中之證述
      、受理報案三聯單（前揭偵卷第 1宗第166至167頁）、修
      改船筏進出港紀錄（本院卷第147至150頁）、船筏進出港
      紀錄一覽表（本院卷第151至152頁）及漁船基本資料卡（
      本院卷第 153頁）等為其論據。訊據被告堅決否認有何竊
      盜及使公務員登載不實等犯行，辯稱：伊並未竊取水試一
      號船舶，本件扣案之疑似水試一號船舶（下稱系爭船舶）
      係伊向大陸地區人民購得，伊並不知悉該系爭船舶是否即
      為失竊之水試一號，且伊均是合法進出漁港等語。經查，
      公訴人提出之受理報案三聯單，僅能證明水試一號失竊之
      事實，尚難遽以認定即為被告所竊取；又證人乙○○於檢
      察官訊問及本院審理時雖證稱：伊曾將東西放在水試一號
      船上，然而船及東西都不見了，後來是大陸地區黃岐站的
      李站長告知伊，才知道丙○○將船開到大陸云云（前揭偵
      卷第 2宗第5至6頁、本院卷第79至80頁）；證人甲○○亦
      證述：80幾年的時候，水試一號停在四維港，伊曾看過好
      幾次，伊對於該艘船很熟悉，看造型就知道是水試一號了
      ，水試一號的船底是凹進去的與一般的船不一樣云云（前
      揭偵卷第 2宗第19至20頁、本院卷第80至86頁），惟前揭
      乙○○之證述多屬空言，尚乏其他證據足資佐證其證言之
      真實性，且是否確有乙○○所稱「李站長」之人亦屬有疑
      ；而證人甲○○之證述多屬空泛，僅為個人主觀之認知，
      對水試一號特徵之描述尚非完整周延，亦與本院勘驗之結
      果有悖（詳後述），是其等證言是否可採已屬有疑，難謂
      公訴人於訴訟上已負提出證據及說服之實質舉證責任；又
      本院合議庭本於發現真實之必要，依刑事訴訟法第 163條
      第2項本文之規定，於96年4月12日依職權勘驗系爭船舶，
      其船型及船艛之構造已與卷附之水試一號資料（前揭偵卷
      第 1宗第22頁）有所出入，雖將表面部分藍色漆刮除呈現
      紅色及白色漆料，惟尚無水試一號原始之彩色照片可供比
      對，且於船身並未發現任何水試一號船名記載之痕跡及特
      徵，另系爭船舶船底結構並非凹進去，反而有凸出之主機
      室及螺旋葉，有勘驗筆錄及照片（本院卷第112至133頁）
      在卷可稽，復參以當初建造水試一號之萬昌造船股份有限
      公司鑑定該船舶所製作之判定書所載：依據該船現狀及尺
      寸大小、主機形式，實無法判定該船是否本公司逾14年前
      承造之船等情，亦難使本院形成該船舶即為水試一號之心
      證。綜上所述，既無法認定被告持有之系爭船舶即為水試
      一號及被告有竊取水試一號之事實，則公訴意旨認被告涉
      有竊盜犯行尚難證明。
（二）另按刑法第 214條所謂使公務員登載不實事項於公文書罪
      ，須一經他人之聲明或申報，公務員即有登載之義務，並
      依其所為之聲明或申報予以登載，而屬不實之事項者，始
      足構成，若其所為聲明或申報，公務員尚須為實質之審查
      ，以判斷其真實與否，始得為一定之記載者，即非本罪所
      稱之使公務員登載不實（最高法院73年台上字第1710號判
      例要旨參照）。又按快速通關作業漁船、筏出港時，掌握
      重點應以「何船」、「何人」為主，進港時掌握重點應以
      「何人」、「何物」為要，登載紀錄應力求正確完整；相
      關基本資料應力求完整新穎，並注意船筏態樣、型式及漁
      民經濟、交往、生活狀況，以為研判專事漁業與否之參考
      依據，且採多管道方式廣蒐資料，並與警政、漁政（含漁
      會）、航政機關保持密切協調聯繫，海岸巡防總局簡化漁
      港安全檢查作業實施規定第 5點及海岸巡防機關簡化漁港
      安全檢查作業實施實施要點第 5點均有規範，從而，漁船
      報關出港時，海岸巡防機關對於「何船」及「何人」報關
      出港自應確實審核，並登載於進出港檢查登記簿上，是以
      漁船報關之資料是否屬實，海岸巡防機關應為實質審查，
      以判斷其真實與否，並非一經報關，即有登載之義務。查
      本件被告雖曾多次以光華 13325號漁船之名義報關而駕駛
      系爭船舶出港之紀錄，有安檢所進出港檢查登記簿（前揭
      偵卷第1宗第233至235頁）及證人即光華13325號船舶之船
      長、船員池銀春及池萬勝證述屬實，惟本件被告雖以不實
      之船名向海岸巡防機關報關出港，既須經主管機關為實質
      之審查並確實登載於登記簿內，縱主管機關疏於審查，致
      使朦混通過，准許出港，然揆之前開說明，此部分仍不成
      立刑法第 214條使公務員登載不實事項於職務上所掌公文
      書罪。
（三）綜上所述，公訴人認被告尚涉有刑法第 320條之竊盜罪嫌
      及第 214條之使公務員登載不實罪嫌部分，依其提出之證
      據及指出之證明方法，尚不足為被告有罪之積極證明及說
      服法院以形成對被告有罪之心證，揆諸前揭說明，自應為
      有利於被告之認定。此外，復查無其他積極證據足資證明
      被告有竊盜及使公務員登載不實之犯行，本應為無罪之諭
      知，惟公訴意旨既認此部分與前開論罪科刑部分有牽連犯
      之裁判上一罪關係，爰不另為無罪之諭知，附此敘明。至
      於被告是否另涉偽造文書罪嫌，應由檢察官另為適法處理
      。
六、據上論斷，依刑事訴訟法第299條第1項前段，台灣地區與大
    陸地區人民關係條例第28條第1項、第80條第1項，入出國及
    移民法第54條，刑法第2條第1項前段、第11條前段，修正前
    刑法第41條第 1項前段、第55條，修正前罰金罰鍰提高標準
    條例第2條，判決如主文。
本案經檢察官賴哲雄、林淑玲到庭執行職務。
中　　華　　民　　國　　96　　年　　4 　　月　　26　　日
                    刑事庭  審判長法　官　邱志平
                                  法  官  黃翊哲
                                  法  官  羅國鴻
以上正本與原本無異
如不服本判決應於送達後10日內向本院提出上訴狀
中　　華　　民　　國　　96　　年　　4 　　月　　26　　日
     　　                     　　書記官　沈芳君
【論罪科刑法條】
臺灣地區與大陸地區人民關係條例第80條
中華民國船舶、航空器或其他運輸工具所有人、營運人或船長、
機長、其他運輸工具駕駛人違反第二十八條規定或違反第二十八
條之一第一項規定或臺灣地區人民違反第二十八條之一第二項規
定者，處三年以下有期徒刑、拘役或科或併科新臺幣一百萬元以
上一千五百萬元以下罰金。但行為係出於中華民國船舶、航空器
或其他運輸工具之船長或機長或駕駛人自行決定者，處罰船長或
機長或駕駛人。
前項中華民國船舶、航空器或其他運輸工具之所有人或營運人為
法人者，除處罰行為人外，對該法人並科以前項所定之罰金。但
法人之代表人對於違反之發生，已盡力為防止之行為者，不在此
限。
刑法第七條之規定，對於第一項臺灣地區人民在中華民國領域外
私行運送大陸地區人民前往臺灣地區及大陸地區以外之國家或地
區者，不適用之。
第一項情形，主管機關得處該中華民國船舶、航空器或其他運輸
工具一定期間之停航，或廢止其有關證照，並得停止或廢止該船
長、機長或駕駛人之執業證照或資格。
臺灣地區與大陸地區人民關係條例第28條
中華民國船舶、航空器及其他運輸工具，經主管機關許可，得航
行至大陸地區。其許可及管理辦法，於本條例修正通過後十八個
月內，由交通部會同有關機關擬訂，報請行政院核定之；於必要
時，經向立法院報告備查後，得延長之。
入出國及移民法第54條
未經許可入出國或受禁止出國處分而出國者，處三年以下有期徒
刑、拘役或科或併科新台幣九萬元以下罰金。
